【裁判字號】    96,易,1775
【裁判日期】    970411
【裁判案由】    家庭暴力罪之傷害
【裁判全文】
臺灣士林地方法院刑事判決              96年度易字第1775號
公  訴  人  臺灣士林地方法院檢察署檢察官
被      告  乙○○
上列被告因家庭暴力罪之傷害案件，經檢察官聲請簡易判決處刑
（96年度偵字第6028號），本院士林簡易庭認不宜以簡易判決處
刑（96年度士簡字第693 號），簽移本院刑事庭改以通常程序審
理，本院判決如下：
    主  文
乙○○犯傷害罪，處拘役肆拾日，如易科罰金，以新台幣壹仟元
折算壹日，減為拘役貳拾日，如易科罰金，以新臺幣壹仟元折算
壹日。
    事  實
一、乙○○與甲○○係夫妻關係，具有家庭暴力防治法第3 條第
    1 款之家庭成員關係，惟感情已有不睦。乙○○於民國95年
    12月3 日晚上7 時許，在臺北縣淡水鎮○○路30號18樓住處
    ，因不滿甲○○將未清洗之碗盤放置於其書房門口，遂將家
    人之衣物、水果堆放於主臥房門口，甲○○見狀復至乙○○
    書房將書翻倒，乙○○不甘示弱亦衝入甲○○使用之主臥房
    內將枕頭、床墊掀起，經甲○○阻止，2 人進而發生爭吵，
    乙○○竟基於傷害之犯意，以徒手猛力推打甲○○肩膀、手
    臂，並致甲○○右腳撞擊後方五斗櫃後，受有雙側肩挫傷紅
    腫（8 ×6 公分、4 ×3 公分）、雙側前臂挫傷瘀青（6 ×
    2 公分）、右腳跟挫傷等傷害。
二、案經被害人甲○○訴請臺灣士林地方法院檢察署檢察官偵查
    聲請簡易判決處刑，本院士林簡易庭認不宜以簡易判決處刑
    ，簽移本院刑事庭改以通常程序審理。
    理  由
一、按被告以外之人於審判外之言詞或書面陳述，除法律有規定
    者外，不得作為證據；又被告以外之人於審判外之陳述，雖
    不符合同法第159 條之1 至第159 條之4 之規定，但經當事
    人於審判程序同意作為證據，法院審酌該言詞陳述或書面陳
    述作成時之情況，認為適當者，亦得為證據。當事人、代理
    人或辯護人於法院調查證據時，知有第159 條第1 項不得為
    證據之情形，而未於言詞辯論終結前聲明異議者，視為有前
    項之同意，刑事訴訟法第159 條第1 項及第159 條之5 分別
    定有明文。查本判決就證人甲○○於警詢、偵查中之陳述，
    雖屬傳聞證據，惟均經檢察官及被告於本院準備程序及審判
    期日中表示無意見而不予爭執，且迄至言詞辯論終結前亦未
    再聲明異議，本院審酌此等證據資料製作時之情況，尚無違
    法不當及證明力明顯過低之瑕疵，亦認為以之作為證據應屬
    適當，故揆諸前開規定，爰逕依刑事訴訟法第159 條之5 規
    定，認前揭證據資料例外有證據能力，合先敘明。
二、訊據被告乙○○固坦承於上開時地與告訴人甲○○發生爭執
    ，徒手打告訴人上臂並抓其前手臂等情，然矢口否認有傷害
    犯行，辯稱：是告訴人先出手毆打伊，因告訴人一直不停手
    且擋在房門出口，伊為制止告訴人才還手，並無傷害告訴人
    犯意，係正當防衛云云。經查：
  (一)被告與告訴人於上開時地發生口角爭執，被告進而徒手推打
    告訴人，致其受有事實欄所載傷勢等情，迭據證人即告訴人
    甲○○於警詢、偵查（見96年度他字第352 號卷第15-16 頁
    、第37-38 頁）及本院審理證述綦詳（見本院97年3 月26日
    審判筆錄第3-10頁），所陳核與證人即被告與告訴人之稚女
    季○璇（真實姓名詳卷內資料）於本院家事庭另案調查時證
    述情節（見本院96年度家護字第38號卷第40頁、本院卷第75
    -76 頁）互核大致相符，並有馬偕紀念醫院95年12月3 日出
    具之診斷證明書、受傷照片各1 份（見96年度他字第352 號
    卷第8頁、本院96年度家護字第38號卷第42頁）在卷可參，
    且依前開馬偕紀念醫院診斷證明書記載告訴人受有「雙側肩
    挫傷紅腫（8 ×6 公分、4 ×3 公分）、雙側前臂挫傷瘀青
    （6 ×2 公分）、右腳跟挫傷」等傷勢情形，又與告訴人及
    前述證人季○璇所證甲○○遭被告毆打所造成受傷之位置相
    符，故告訴人係因遭被告毆打受傷等事實，堪以認定。
  (二)被告雖辯稱係告訴人甲○○先動手打伊，伊為阻止告訴人繼
    續毆打才出手防衛云云。惟查：(1)按「刑法第23條前段規定
    正當防衛，不罰之違法阻卻事由，係以行為人對於現在不法
    之侵害，本乎防衛自己或他人之權利意思，在客觀上有時間
    之急迫性，並實施反擊予以排除侵害之必要性，且其因而所
    受法益之被害，亦符合相當性之情形，予以實施防衛行為（
    反擊）者，始稱相當。倘若行為人所實施之反擊，就實施之
    時間以言，雖符合急迫性之條件，然於客觀上若不具備實施
    反擊之必要性，或實施之方法（或手段），有失權益均衡之
    相當性，又該當某一犯罪構成要件者，即該當防衛過剩行為
    ，構成阻卻責任之事由，而為行為阻卻責任應予審認之範疇
    ，仍具備行為之違法可罰性，自亦應法課予應負之刑責，此
    與正當防衛之阻卻違法，不具違法可罰性者，究有不同，不
    容混為一談」（參照最高法院84年度台上字第3449號判決）
    、「衡之一般社會經驗法則，互毆係屬多數動作構成單純一
    罪而互為攻擊之傷害行為，縱令一方先行出手，而還擊之一
    方在客觀上苟非單純對於現在不法之侵害為必要排除之反擊
    行為，因其本即有傷害之犯意存在，則對其互為攻擊之還手
    反擊行為，自無主張防衛權之餘地」（92年台上字第3039號
    判決參照）。本案係被告與告訴人口角後，即與告訴人互毆
    成傷，已據證人季○璇於本院家事法庭證述明確（見本院卷
    第75-76頁），其與告訴人間自屬互毆而無正當防衛情狀可
    言，被告辯稱其毆打告訴人係正當防衛云云，即難採信；參
    以被告身高為178公分、體重95公斤，與告訴人身高差15-20
    公分乙節，業據被告於偵查及本院供陳在卷（見偵他卷第38
    頁、本院卷），被告身高體型既優於告訴人甚多，衡情倘被
    告不願與告訴人互毆，大可離開現場或抓住告訴人之雙手以
    為制止，尚無出手傷害李以甄肩膀、手臂之必要；且縱如被
    告所稱，是告訴人先出手傷害伊，被告亦應循正當途徑如報
    警處理、聲請保護令等方法加以解決，亦不得以傷害手段阻
    止告訴人。(2)又查告訴人確實與上開時地與被告衝突後，受
    雙側肩挫傷紅腫（8 ×6 公分、4 ×3 公分）、雙側前臂挫
    傷瘀青（6 ×2 公分）、右腳跟挫傷等傷害，已如上述，復
    參以告訴人身體所受傷害多處，挫傷、紅腫或瘀青面積廣大
    ，傷勢非輕，應係受他人以外力攻擊，非單純防衛行為所致
    ，是由此等傷勢以觀，被告出手係基於積極之攻擊、侵害意
    思甚明，與「出手防衛」之意思、目的無涉，故被告亦難能
    主張正當防衛。
  (三)綜上所述，被告所辯無足採信。本件事證已臻明確，被告犯
    行堪予認定，應依法論科。
三、核被告乙○○所為，係犯刑法第277條第1項之傷害罪。按家
    庭暴力防治法所稱家庭暴力，係指家庭成員間實施身體或精
    神上不法侵害之行為；而該法所稱家庭暴力罪，係指家庭成
    員間故意實施家庭暴力行為而成立其他法律所規定之犯罪，
    家庭暴力防治法第2條第1項、第2項分別定有明文。查被告
    乙○○與告訴人李以甄為夫妻關係，已據二人陳述在卷，二
    人自具有家庭暴力防治法第3條第1款所稱家庭成員關係。被
    告乙○○對告訴人李以甄故意實施身體上不法侵害之家庭暴
    力行為，且已成立刑法第277條第1項之傷害罪，應屬該當家
    庭暴力防治法第2條第2項之家庭暴力罪。惟因家庭暴力防治
    法對於家庭暴力罪並無科處刑罰規定，自應依刑法傷害罪論
    罪科刑。爰審酌被告前無犯罪紀錄素行良好，其與告訴人係
    夫妻關係不知和睦相處，竟因細故爭執進而出手傷害他人，
    告訴人所受之傷害程度雖非嚴重，然被告犯罪之動機仍應受
    非難，再衡量被告與告訴人均係受過高等教育之知識分子，
    遇此家庭生活細微紛爭，不思克制情緒理性解決，竟當稚女
    季○璇之面暴力相向互毆成傷，給予下一代最負面之示範，
    可能造成下一代人格、心理不健全之發展，另考量被告犯罪
    時所受之刺激、犯罪之手段、生活狀況、與被害人之平日關
    係、犯罪所生之危險或損害、犯罪後否認犯行、迄未與被害
    人和解賠償損害之態度等一切情狀，量處如主文所示之刑。
    又中華民國九十六年罪犯減刑條例業於96年7月4日公布，並
    於96年7月16日施行，而被告乙○○犯罪在96年4月24日以前
    ，依該條例第2條第1項第3款之規定，應減其宣告刑二分之
    一，即拘役20日，並諭知易科罰金之折算標準。
據上論斷，應依刑事訴訟法第299條第1項前段，刑法第277條第1
項、第41條第1項前段，刑法施行法第1條之1第，中華民國96 年
罪犯減刑條例第2條第1項第3款、第7條、第9條，判決如主文。
本案經檢察官洪三峰到庭執行職務。
中    華    民    國    97    年    4     月    11    日
                  刑事第七庭法  官  汪梅芬
以上正本證明與原本無異。
如不服本判決，應於收受送達後10日內向本院提出上訴書狀，其
未敘述上訴理由者，應於上訴期間屆滿後20日內向本院補提理由
書狀（均須按他造當事人之人數附繕本）。
                            書記官  張馨尹
中    華    民    國    97    年    4     月    11    日
附錄：本案論罪科刑法條全文
刑法第二百七十七條
傷害人之身體或健康者，處三年以下有期徒刑，拘役或一千元以
下罰金。
犯前項之罪，因而致人於死者，處無期徒或七年以上有期徒刑，
致重傷者，處三年以上、十年以下有期徒刑。


司法院資訊處製作；財團法人民間司法改革基金會備份。
